ACORDAO-COMPLETO-2464541

ACÓRDÃO 9290/2021 ATA 25/2021 - SEGUNDA CÂMARA

VISTOS, relatados e discutidos estes autos de aposentadorias deferidas pela Diretoria de Inativos e Pensionistas do Comando do Exército em favor de Eronice Pereira Soares, Lenora Briese, Magaly Batista dos Santos, Regina Cláudia Oliveira da Silva, Silvio Antônio Dias Ribeiro e Vilma dos Santos Silvério;
ACORDAM os Ministros do Tribunal de Contas da União, reunidos em Sessão da 2ª Câmara, nos termos do art. 71, III e IX, da Constituição de 1988, dos arts. 1º, V, 39, II, e 45 da Lei nº 8.443, de 1992, e dos arts. 260, § 1º, e 262, § 2º, do RITCU, ante as razões expostas pelo Relator, em:
9.1. assinalar a legalidade do ato de alteração de aposentadoria em favor de Vilma dos Santos Silvério (à Peça 3 sob o n.º 53308/2018) , além dos atos iniciais de aposentadoria em favor de Lenora Briese (à Peça 4 sob o n.º 86401/2019) , Regina Cláudia Oliveira da Silva (à Peça 5 sob o n.º 124464/2019) , Magaly Batista dos Santos (à Peça 6 sob o n.º 128002/2019) e Eronice Pereira Soares (à Peça 8 sob o n.º 136301/2019) , concedendo-lhes os respectivos registros;
9.2. assinalar a ilegalidade do ato inicial de aposentadoria em favor de Silvio Antônio Dias Ribeiro (à Peça 7 sob o n.º 135926/2019) , negando-lhe o respectivo registro, diante da indevida averbação do tempo de atividade insalubre ante a indevida ausência do correspondente laudo pericial, devendo ser ressaltado, no entanto, que subsistiria a possibilidade de opção pelo interessado para o retorno ao serviço ativo em função da sua atual idade em 71 anos, sem prejuízo de, adicionalmente, ressaltar que, tendo o ato de aposentadoria sido emitido em 18/09/2019 e o referido servidor prosseguido com a respectiva contribuição previdenciária, durante o tempo passado sob a condição resolutiva na inatividade até a presente deliberação do TCU, ele poderia excepcionalmente computar o adicional período de 18/09/2019 até 12/11/2019, com o advento, aí, da EC n.º 103, de 2019, e a subjacente revogação da referida EC n.º 47, de 2005, como o adicional tempo de contribuição para a eventual aposentadoria pelo anunciado art. 3º da EC n.º 47, de 2005, até porque o servidor não teria a direta responsabilidade pelo transcurso desse adicional período sob a condicional inatividade;
9.3. dispensar o ressarcimento das quantias percebidas indevidamente, mas de boa-fé, em consonância com a Súmula n.º 106 do TCU;
9.4. determinar que, no prazo de 15 (quinze) dias contados da ciência desta deliberação, a Diretoria de Inativos e Pensionistas do Comando do Exército adote as seguintes medidas:
9.4.1. faça cessar os pagamentos decorrentes do ato ora considerado ilegal pelo item 9.2 deste Acórdão, sob pena de responsabilidade solidária da autoridade administrativa omissa, nos termos do art. 71, IX, da Constituição de 1988 e do art. 262, caput, do RITCU;
9.4.2. dê ciência desta deliberação ao interessado apontado pelo item 9.2 deste Acórdão, além de alertá-lo no sentido de que o efeito suspensivo proveniente da eventual interposição de recurso junto ao TCU não o eximirá da devolução dos valores percebidos indevidamente após a notificação, diante do não provimento desse recurso, devendo encaminhar o comprovante da correspondente notificação ao TCU no prazo de 30 (trinta) dias;
9.4.3. encaminhe ao TCU, nos termos do art. 262, § 2º, do RITCU, o novo ato de concessão de aposentadoria, sem a ilegalidade indicada pelo item 9.2 deste Acórdão, para que seja submetido à apreciação pelo TCU, na forma do art. 260, caput, do RITCU, sem prejuízo de promover o estudo para o eventual enquadramento da aludida aposentadoria em outro fundamento legal ou de promover a necessária emissão superveniente do faltante laudo pericial;
9.5. enviar a cópia deste Acórdão, com o Relatório e a Proposta de Deliberação, à Diretoria de Inativos e Pensionistas do Comando do Exército, para ciência e adoção das providências cabíveis; e
9.6. arquivar o presente processo, sem prejuízo de promover o monitoramento da determinação proferida pelo item 9.4 deste Acórdão, representando ao TCU, se necessário.

Aposentadorias deferidas pela Diretoria de Inativos e Pensionistas do Comando do Exército em favor de Eronice Pereira Soares, Lenora Briese, Magaly Batista dos Santos, Regina Cláudia Oliveira da Silva, Silvio Antônio Dias Ribeiro e Vilma dos Santos Silvério.

Segunda Câmara

Diretoria de Inativos e Pensionistas do Comando do Exército.

3. Interessados: Eronice Pereira Soares (CPF XXX.914.483-XX); Lenora Briese (CPF XXX.303.770-XX); Magaly Batista dos Santos (CPF XXX.991.732-XX); Regina Cláudia Oliveira da Silva (CPF XXX.938.573-XX); Silvio Antônio Dias Ribeiro (CPF XXX.382.360-XX); Vilma dos Santos Silvério (CPF XXX.042.037-XX).

13.1. Ministros presentes: Bruno Dantas (Presidente), Aroldo Cedraz e Raimundo Carreiro.
13.2. Ministro-Substituto convocado: Marcos Bemquerer Costa.
13.3. Ministro-Substituto presente: André Luís de Carvalho (Relator).

ANDRÉ DE CARVALHO

Trata-se de aposentadorias deferidas pela Diretoria de Inativos e Pensionistas do Comando do Exército em favor de Eronice Pereira Soares, Lenora Briese, Magaly Batista dos Santos, Regina Cláudia Oliveira da Silva, Silvio Antônio Dias Ribeiro e Vilma dos Santos Silvério.
2.	Após a análise final do feito, a Auditora Federal Antônia Auricelia Barbosa Alves Cavalcante lançou o seu parecer conclusivo à Peça 10, com a anuência, por delegação de competência, do diretor da Sefip (Peça 11) , nos seguintes termos:
" (...) EXAME TÉCNICO
Procedimentos aplicados
3. Os procedimentos para exame, apreciação e registro de atos de pessoal encontram-se estabelecidos na Instrução Normativa TCU 78/2018 e na Resolução TCU 206/2007. Essas normas dispõem que os atos de pessoal disponibilizados por meio do e-Pessoal devem ser submetidos previamente a críticas automatizadas, com base em parâmetros predefinidos.
4. As críticas das informações cadastradas na etapa de coleta do ato foram elaboradas e validadas levando-se em conta as peculiaridades de cada ato. Os itens verificados nessa etapa são inerentes a dados cadastrais, fundamentos legais, mapa de tempo, ficha financeira, assim como eventuais ocorrências de acumulação. Trata-se de verificações abrangentes, minuciosas e precisas e sem a necessidade de ação humana e, portanto, menos suscetível a falhas. As críticas aplicadas estão discriminadas no sistema, no Menu e-Pessoal, opção 'Crítica', que podem ser acessadas mediante concessão de perfil específico a servidores do TCU responsáveis pela análise.
5. Além das críticas automatizadas, há verificação humana adicional no caso de haver alertas do sistema ou informações não formatadas, como esclarecimentos do gestor ou do controle interno.  
6. As críticas também consideram os registros do Sistema Integrado de Administração de Recursos Humanos (Siape) . O Siape disponibiliza informações atualizadas sobre as parcelas que integram os proventos, diferentemente, portanto, do e-Pessoal, que informa as parcelas no momento do registro do ato. 
7. Essa confrontação com o Siape fornece uma visão atual e verdadeira da situação, o que permite descaracterizar irregularidades e inconsistências que, embora constantes do e-Pessoal, já foram corrigidas.
8. As verificações detectadas nos atos encontram-se discriminadas na aba de pendências de cada ato no sistema e-Pessoal, bem como nos espelhos dos atos contemplados por esta instrução.
Exame das Constatações
9. Ato: 53308/2018 - Interessado: VILMA DOS SANTOS SILVERIO - CPF: XXX.042.037-XX
9.1. Parecer do Controle Interno: considerar o ato Legal.
9.2. Por intermédio de análises realizadas por esta Unidade Técnica no presente ato, não se constatou irregularidade que obste a chancela pela legalidade.
9.3. Encaminhamento do ato: 
9.3.1. Considerar LEGAL e conceder registro do ato de VILMA DOS SANTOS SILVERIO. 
10. Ato: 86401/2019 - Interessado: LENORA BRIESE - CPF: XXX.303.770-XX
10.1. Parecer do Controle Interno: considerar o ato Legal.
10.2. Por intermédio de análises realizadas por esta Unidade Técnica no presente ato, não se constatou irregularidade que obste a chancela pela legalidade.
10.3. Encaminhamento do ato: 
10.3.1. Considerar LEGAL e conceder registro do ato de LENORA BRIESE. 
11. Ato: 124464/2019 - Interessado: REGINA CLAUDIA OLIVEIRA DA SILVA - CPF: XXX.938.573-XX
11.1. Parecer do Controle Interno: considerar o ato Legal.
11.2. Por intermédio de análises realizadas por esta Unidade Técnica no presente ato, não se constatou irregularidade que obste a chancela pela legalidade.
11.3. Encaminhamento do ato: 
11.3.1. Considerar LEGAL e conceder registro do ato de REGINA CLAUDIA OLIVEIRA DA SILVA. 
12. Ato: 128002/2019 - Interessado: MAGALY BATISTA DOS SANTOS - CPF: XXX.991.732-XX
12.1. Parecer do Controle Interno: considerar o ato Legal.
12.2. Por intermédio de análises realizadas por esta Unidade Técnica no presente ato, não se constatou irregularidade que obste a chancela pela legalidade.
12.3. Encaminhamento do ato: 
12.3.1. Considerar LEGAL e conceder registro do ato de MAGALY BATISTA DOS SANTOS. 
13. Ato: 135926/2019 - Interessado: SILVIO ANTONIO DIAS RIBEIRO - CPF: XXX.382.360-XX
13.1. Parecer do Controle Interno: considerar o ato Legal.
13.2. Constatação e análise: 
13.2.1. A categoria de tempo ponderado (Atividades perigosas, insalubres ou penosas) não está amparada na jurisprudência do TCU, pois não foi deferida para 'Profissional de saúde com profissão regulamentada', ou para servidor com Regime jurídico anterior à Lei 8.112/1990 diferente de CLT ou posterior a 11/12/1990.
a. Justificativa do Gestor de Pessoal: Não há. Verificação efetuada no âmbito do TCU.
b. Análise do Controle Interno:  Não há. Verificação efetuada no âmbito do TCU.
c. Análise da unidade técnica (Sefip/TCU) : Compulsando a documentação anexada ao ato, não se verifica a existência do laudo pericial atestando as condições insalubres. Portanto, resta maculada a averbação de tempo em apreço.
13.3. O detalhamento da inconsistência acima elencada encontra-se no anexo II dessa instrução. 
13.4. Encaminhamento do ato: 
13.4.1. Considerar ILEGAL e recusar registro do ato de Aposentadoria de SILVIO ANTONIO DIAS RIBEIRO do quadro de pessoal do órgão/entidade COMANDO DO EXÉRCITO, com base nos arts. 71, inciso III, da Constituição Federal, 1º, inciso V, e 39, inciso II, da Lei 8.443/1992 e 260, § 1º, do Regimento Interno.
13.4.2. Com fulcro no art. 262, caput, do Regimento Interno deste Tribunal, determinar ao órgão/entidade COMANDO DO EXÉRCITO que: 
a. informe o teor do acórdão que vier a ser prolatado, encaminhando ao TCU, no prazo de trinta dias, comprovante da data de ciência pelo interessado, nos termos do art. 4º, § 3º, da Resolução TCU 170/2004.
b. dispense a devolução dos valores indevidamente recebidos de boa-fé até a data da ciência do órgão/entidade COMANDO DO EXÉRCITO, do acórdão que vier a ser proferido, com base no Enunciado 106 da Súmula da Jurisprudência do TCU.
c. faça cessar todo e qualquer pagamento relativo ao ato impugnado de SILVIO ANTONIO DIAS RIBEIRO, no prazo máximo de quinze dias, contados da ciência da decisão deste Tribunal, sob pena de ressarcimento das quantias pagas após essa data pelo responsável.
14. Ato: 136301/2019 - Interessado: ERONICE PEREIRA SOARES - CPF: XXX.914.483-XX.
14.1. Parecer do Controle Interno: considerar o ato Legal com esclarecimentos. Justificativa:  I. DADOS PESSOAIS. Matrícula: 0084466
14.2. Constatações e análises: 
14.2.1. Houve o registro de pelo menos uma rubrica com 'Denominação para análise pelo TCU = Vantagem de caráter pessoal (82107 - VPNI ART.62-A LEI 8112/90 - AP (Vantagem de caráter pessoal - VPNI art. 62-A Lei 8.112/90) - R$ 353,06) .
a. Justificativa do Gestor de Pessoal: Não há. Verificação efetuada no âmbito do TCU.
b. Análise do Controle Interno: Não há. Verificação efetuada no âmbito do TCU.
c. Análise da unidade técnica (Sefip/TCU) :
A concessão da vantagem de quintos ou décimos está em consonância com a jurisprudência deste Tribunal e os critérios das Leis 8.911/1994 e 9.624/1998 (os períodos anteriores a 8/4/1998 são suficientes para a incorporação da vantagem de quintos) .
14.2.2. O Controle interno emitiu parecer pela legalidade com esclarecimentos.
a. Justificativa do Gestor de Pessoal: Não há. Verificação efetuada no âmbito do TCU.
b. Análise do Controle Interno:  Não há. Verificação efetuada no âmbito do TCU.
c. Análise da unidade técnica (Sefip/TCU) :
Os esclarecimentos do controle interno não interferem na análise do ato.
14.3. O detalhamento da inconsistência acima elencada encontra-se no anexo II dessa instrução. 
14.4. Encaminhamento do ato: 
14.4.1. Considerar LEGAL e conceder o registro do ato de ERONICE PEREIRA SOARES.
CONCLUSÃO
15. A abrangência e a profundidade das verificações levadas a efeito fundamentam convicção de que os atos 86401/2019, 124464/2019, 128002/2019, 136301/2019 e 53308/2018 podem ser apreciados pela legalidade, em razão de não terem sido encontradas irregularidades nos atos, de acordo com o item Exame das Constatações desta instrução.
16. A abrangência e a profundidade das verificações levadas a efeito fundamentam convicção de que o ato 135926/2019 pode ser apreciado pela ilegalidade, em razão das irregularidades apontadas no item Exame das Constatações desta instrução, que representam afronta à legislação e à jurisprudência de referência.
17. O aludido ato deu entrada neste Tribunal há menos de cinco anos, não sendo aplicável, portanto, o procedimento de contraditório e ampla defesa determinado pelo Acórdão 587/2011-TCU-Plenário.
PROPOSTA DE ENCAMINHAMENTO
18. Ante o exposto, com fundamento no art. 71, inciso III, da Constituição Federal, no art. 1º, inciso V, e art. 39, incisos I e II, da Lei 8.443/1992, no art. 260 do Regimento Interno do Tribunal de Contas da União, propõe-se: 
18.1. Considerar LEGAIS e conceder o registro dos atos de LENORA BRIESE, REGINA CLAUDIA OLIVEIRA DA SILVA, MAGALY BATISTA DOS SANTOS, ERONICE PEREIRA SOARES e VILMA DOS SANTOS SILVERIO.
18.2. Considerar ILEGAL e recusar registro do ato de Aposentadoria de SILVIO ANTONIO DIAS RIBEIRO do quadro de pessoal do órgão/entidade COMANDO DO EXÉRCITO, com base nos arts. 71, inciso III, da Constituição Federal, 1º, inciso V, e 39, inciso II, da Lei 8.443/1992 e 260, § 1º, do Regimento Interno.
18.3. Com fulcro no art. 262, caput, do Regimento Interno deste Tribunal, determinar ao órgão/entidade COMANDO DO EXÉRCITO que: 
18.3.1. faça cessar todo e qualquer pagamento relativo ao ato impugnado de SILVIO ANTONIO DIAS RIBEIRO, no prazo máximo de quinze dias, contados da ciência da decisão deste Tribunal, sob pena de ressarcimento das quantias pagas após essa data pelo responsável.
18.3.2. dispense a devolução dos valores indevidamente recebidos de boa-fé até a data da ciência do órgão/entidade COMANDO DO EXÉRCITO, do acórdão que vier a ser proferido, com base no Enunciado 106 da Súmula da Jurisprudência do TCU.
18.3.3. informe o teor do acórdão que vier a ser prolatado, encaminhando ao TCU, no prazo de trinta dias, comprovante da data de ciência pelo interessado, nos termos do art. 4º, § 3º, da Resolução TCU 170/2004."
3.	Enfim, por intermédio do Exmo. Sr. Procurador Marinus Eduardo De Vries Marsico, o MPTCU anuiu, em cota singela (Peça 12) , à aludida proposta da unidade técnica.
É o Relatório.

não há.

Procurador Marinus Eduardo De Vries Marsico.

APOSENTADORIA. INDEVIDA AVERBAÇÃO DO TEMPO DE ATIVIDADE INSALUBRE. NEGATIVA DE REGISTRO. LEGALIDADE DOS DEMAIS. DETERMINAÇÕES. COMUNICAÇÕES.

APOSENTADORIA (APOS)

Secretaria de Fiscalização de Integridade de Atos e Pagamentos de Pessoal e de Benefícios Sociais (Sefip).

Trata-se de aposentadorias deferidas pela Diretoria de Inativos e Pensionistas do Comando do Exército sob as seguintes condições:
	Peça
	Beneficiário
	Número de Controle
	Data de Nascimento
	Tipo de Ato e de Aposentadoria
	Vigência
	Enviado ao TCU

	3
	Vilma dos Santos Silvério
	53308/2018
	27/5/1944
	Alteração por Aposentadoria Voluntária
	7/4/2005
	16/12/2020

	4
	Lenora Briese
	86401/2019
	4/9/1947
	Inicial por Aposentadoria Voluntária
	26/3/2013
	14/5/2020

	5
	Regina Cláudia Oliveira da Silva
	124464/2019
	1º/6/1967
	Inicial por Aposentadoria Voluntária
	5/8/2019
	11/12/2020

	6
	Magaly Batista dos Santos
	128002/2019
	16/11/1963
	Inicial por Aposentadoria Voluntária
	3/6/2019
	27/4/2020

	7
	Silvio Antônio Dias Ribeiro
	135926/2019
	17/4/1950
	Inicial por Aposentadoria Voluntária
	18/9/2019
	16/3/2020

	8
	Eronice Pereira Soares
	136301/2019
	27/12/1957
	Inicial por Aposentadoria Voluntária
	31/1/2012
	16/3/2020

2.	De toda sorte, após a análise final do feito, a Sefip pugnou pela legalidade dos atos em favor de Vilma dos Santos Silvério, Lenora Briese, Regina Cláudia Oliveira da Silva, Magaly Batista dos Santos e Eronice Pereira Soares, sem prejuízo da ilegalidade do ato em favor de Silvio Antônio Dias Ribeiro ante a indevida averbação do tempo de atividade insalubre em face da ausência, contudo, dos respectivos comprovantes sobre a efetiva subsistência de risco ou agentes nocivos à saúde no então local de trabalho; tendo o Parquet especial anuído a essa proposta.
3.	O TCU pode incorporar o parecer da Sefip a estas razões de decidir.
4.	Ocorre que, em sintonia com a jurisprudência firmada pelo TCU a partir, por exemplo, do Acórdão 911/2014-TCU-Plenário, a contagem especial do tempo prestado sob condições insalubres, penosas e perigosas em prol de servidores ocupantes de cargos estritamente administrativos deveria observar os parâmetros legais anunciados pelo Acórdão 2008/2006-TCU-Plenário e, desse modo, somente poderia legalmente prosperar a partir da efetiva demonstração sobre a subsistência de risco ou agentes nocivos à saúde no local de trabalho em função do devido ateste por laudo pericial.
5.	Por esse prisma, a partir da exclusão do suscitado período de insalubridade (1 ano e 29 dias) , Silvio Antônio Dias Ribeiro não contaria com os supostos 35 anos, 3 meses e 28 dias de tempo de serviço (contribuição) , mas apenas com o tempo de 34 anos, 2 meses e 29 dias, e isso seria insuficiente para a manutenção da aposentadoria sob os proventos integrais pelo art. 3º da EC n.º 47, de 2005, devendo ser ressaltado, no entanto, que subsistiria a possibilidade de opção pelo interessado para o retorno ao serviço ativo em função da sua atual idade em 71 anos, sem prejuízo de, adicionalmente, ressaltar que, tendo o ato de aposentadoria sido emitido em 18/09/2019 e o referido servidor prosseguido com a respectiva contribuição previdenciária, durante o tempo passado sob a condição resolutiva na inatividade até a presente deliberação do TCU, ele poderia excepcionalmente computar o adicional período de 18/09/2019 até 12/11/2019, com o advento, aí, da EC n.º 103, de 2019, e a subjacente revogação da referida EC n.º 47, de 2005, como o adicional tempo de contribuição para a eventual aposentadoria pelo anunciado art. 3º da EC n.º 47, de 2005, até porque o servidor não teria a direta responsabilidade pelo transcurso desse adicional período sob a condicional inatividade.
6.	Diante, enfim, da entrada dos aludidos atos de aposentadoria no TCU há menos de 5 anos, não seria necessária a prévia oitiva dos respectivos interessados, estando esse entendimento em plena consonância com a jurisprudência do STF (v.g.: MS-25.116 e MS-25.403) e com a exceção prevista na Súmula Vinculante n.º 3 do STF, além de estar em sintonia com a jurisprudência do TCU (v.g.: Acórdão 587/2011-TCU-Plenário, entre outros) .
7.	O TCU deve assinalar a ilegalidade, portanto, do ato inicial de aposentadoria em favor de Silvio Antônio Dias Ribeiro para lhe negar o respectivo registro, sem prejuízo de assinalar a legalidade dos demais atos de aposentadoria para lhes conceder os respectivos registros.
Ante o exposto, pugno pela prolação do Acórdão ora submetido a este Colegiado.
TCU, Sala das Sessões, em 20 de julho de 2021.
Ministro-Substituto ANDRÉ LUÍS DE CARVALHO 
Relator